【裁判字號】    89,上訴,707
【裁判日期】    890619
【裁判案由】    重傷害
【裁判全文】
臺灣高等法院刑事判決                            八十九年度上訴字第七○七號
    上  訴  人
    即 自訴 人    己○○
    輔  佐  人    甲○○
    自訴代理人    戊○○
    被      告    丁○○
    選任辯護人    藍松喬
右上訴人因被告重傷害案件，不服臺灣臺北地方法院八十七年度自字第九六五號，中
華民國八十八年十二月十日第一審判決，提起上訴，本院判決如左：
    主  文
上訴駁回。
    理  由
一、自訴意旨如附件自訴狀（影本）所載。
二、按犯罪事實應依證據認定之，無證據不得推定其犯罪事實；又不能證明被告犯罪
    者，應諭知無罪之判決；刑事訴訟法第一百五十四條、第三百零一條第一項分別
    定有明文。又犯罪事實之認定，應憑真實之證據，倘證據是否真實尚欠明確，自
    難以擬制推測之方法，為其判斷之基礎；而認定犯罪事實之證據係指足以認定被
    告確有犯罪行為之積極證據而言，該項證據自須適合於被告犯罪事實之認定，始
    得採為斷罪資料，最高法院五十三年著有臺上字第六五六號、二十九年上字第三
    一０五號判例。且刑事訴訟上證明之資料，無論其為直接或間接證據，均須達於
    通常一般之人均不致有所懷疑，而得確信其為真實之程度，始得據為有罪之認定
    ，若其關於被告是否犯罪之證明未能達此程度，而有合理懷疑之存在，致使無從
    形成有罪之確信，根據「罪證有疑，利於被告」之證據法則，即不得遽為不利被
    告之認定，亦有最高法院七十六年度臺上字第四九八六號判例可稽。其以情況證
    據（即間接證據）斷罪時，尤須基於該證據在直接關係上所可證明之他項情況事
    實，本乎推理作用足以確證被告有罪，方為合法，不得徒憑主觀上之推想，將一
    般經驗上有利被告之其他合理情況逕予排除，此觀諸最高法院三十二年上字第六
    七號自明。所謂認定犯罪事實之證據，係指足以認定被告確有犯罪行為之積極證
    據而言，苟未能發現相當證據，或證據不足為不利於被告事實之認定時，即應為
    有利於被告之認定，更不必有何有利之證據，亦不能以推測或擬制之方法，以為
    裁判基礎（最高法院二十九年上字第三一０五號、四十年台上字第八六號、五十
    六年度台上字第八０七號判例意旨參照）。又告訴人之告訴，係以使被告受刑事
    追訴為目的，其指訴是否與事實相符，仍應調查其他證據，以資審認，必被害人
    所述被害情形，無瑕疵可擊，且就其他方面調查，與事實相符，始足據為有罪判
    決之基礎（最高法院五十二年臺上字第一三００號判例及八十一年度台上字第三
    五三九號判決意旨參照）。
三、訊據被告丁○○堅決否認有何重傷害犯行，辯稱：（一）、被告為自訴人診病醫
    生，自訴人於八十六年四月十七日至台大醫院就診，主訴其左耳聽力減退，經檢
    查結果顯示為左耳穿孔，除依據自訴人描述病況，仍須依客觀的檢查方法幫助診
    斷，自訴人初診時純音八十六年五月七日檢查，顯示其左耳有傳音性聽力減失狀
    況，左耳平均聽力二十分貝，左耳咽管功能不良，自訴人同意由被告為其施行耳
    鼓室成形手術，於八十六年五月八日手術，被告為自訴人手術後二個半月即八十
    六年七月二十四日為自訴人作純音聽力檢查，顯示左耳平均聽力二十二分貝，較
    手術前聽力進步，亦足證手術本身並無造成傷害，鼓室成形手術使用耳滴濟亦是
    必需，其自訴被告傷害即有可議。（二）、自訴人第二次手術時，醫師在其耳膜
    後放置矽質片（防耳膜下陷），又在耳膜上裝一通氣管，如此表示自訴人左耳的
    耳咽管功能不良，才作墊補他物手術，作第二次手術後有無好轉與被告無涉。（
    三）、不會因使用耳滴劑造成耳膜破損等語。
四、經查：
（一）、自訴人己○○，於八十六年四月十七日因左耳創傷性耳膜受損一年左右，
          至臺大醫院耳鼻喉科求診，主訴左耳聽力受損一年，經被告丁○○診斷為
        左耳創傷性耳膜穿孔，於八十六年五月七日住院，於同年五月八日行中耳耳
        膜修補術，於同年五月十二日出院，自訴人後轉由臺大醫院丙○○醫師診療
        ，因發現耳膜有下陷現象，於八十六年十一月十七日再度住院，於八十六年
        十一月十八日接受林醫師手術，手術中發現鼓膜陷於中耳腔後鼓邊，且附近
        充滿肉芽組織，手術時置放矽片於中耳腔，另置鼓膜通氣管，自訴人於八十
        六年十一月二十四日出院，出院後於臺大醫院繼續門診治療至八十七年三月
        六日等事實，有臺大醫院病歷表一份（影本）附卷可資佐證。
（二）、嗣本件醫療過程經檢察官送行政院衛生署醫事審議委員會鑑定結果認定：（
        甲）、病患（即自訴人）因左耳創傷性耳膜穿孔，醫師丁○○以鼓膜成形術
        ，修補耳膜穿孔，此為正確之處置，惟病人因歐式管功能不良，造成術後鼓
        膜下陷及肉芽組織的產生，此與該項手術無關。又病人再經林醫師（丙○○
        ）施行通氣管手術，亦屬適當之處置。（乙）、速復滴劑（Ｓｏｆｒａｄｅ
        ｘ  ｄｒｏｐｓ），若引起耳毒性，應會產生骨傳導聽損，惟此病例僅為空
        氣傳導受損，應與耳膜下陷及外、中耳炎性反應有關，與耳滴劑之使用無關
        。醫師丁○○於己○○之醫療，並無疏失之處。此有行政院衛生署醫事審議
        委員會八十七年十月七日衛署醫字第八七○五七八六八號函檢送之第八七一
        三三鑑定書一份在卷可佐。
（三）、另自訴人指陳伊在開刀前祇是單純耳膜破一小洞，經被告手術後變成流膿，
        長肉芽、耳膜潰爛、下陷，於八十六年十一月十八日再由臺大醫院丙○○醫
        師再開一次刀，伊在開刀前骨質、耳咽管均屬正常，「台大病歷摘要」及「
        住院病理報告」都沒有記載耳咽管有問題，伊耳咽管是被告不當的挖、沖，
        以致流膿，故而破壞了耳咽管，造成鼓膜下陷，丙○○醫師的手術主要是重
        新修補耳膜及清理耳內膿液，裝通氣管只是為了排耳內無法清理的膿所附加
        的一項措施，伊並非先天性或體質之故，皆因手術與治療不當所造成云云。
        惟查，證人即台大醫院醫師丙○○於原審時證稱：伊於八十六年十一月十八
        日為自訴人進行手術，經伊檢查結果，自訴人耳膜未破，耳膜有下陷，伊手
        術之目的是希望將耳膜抬起，耳膜下陷原因有可能是耳咽管（即歐式管）功
        能不良引起，自訴人耳內有肉芽組織，產生原因就是耳咽管（即歐式管）功
        能不好，肉芽組織之產生與沖洗無關，與耳咽管功能有關，耳咽管功能不良
        是病人本身的問題；自訴人耳膜上本即有一個洞，本來有通氣作用，補起來
        後即失去通氣作用，才會導致耳膜下陷，耳咽管功能不良是原因，肉芽是耳
        咽管不良的結果；自訴人第一次開刀前八十六年五月七日檢查左耳平均聽力
        二十分貝，開完刀後檢查平均聽力是二十一點八，正常人的聽力是二十五以
        內；依據臺大醫院八十六年五月七日之測試表來看，自訴人耳咽管平衡壓力
        功能不好；又第二次手術前耳內之情形不是沖挖造成，是耳咽管功能的問題
        等語（見原審卷第六十頁至第六十四頁筆錄）；渠於本院調查時復證稱：「
        （八十六年九月八日門診時是否發現自訴人耳朵潰爛？）我用手術用的顯微
        鏡檢查，發現耳膜上有些肉芽組織，至於是否潰爛我看不到，．．．．，我
        所說的凹陷與自訴人所說的潰爛是不同意義的」、「（是否對自訴人做耳膜
        新修補手術？）通常開完刀耳膜會下陷，是耳朵機能不好，所以我想將他耳
        膜抬起來，肉芽部分剪掉外，我想他將他手術後耳咽管有沾粘的部分清除，
        ．．．．．，因他耳咽管不好，所以我做個通氣管在耳膜上，我在耳膜抬起
        後背面放了一塊膠片，耳膜有肉芽部分剪掉了，所以要修補」等語，且經當
        庭檢視八十六年十一月十八日自訴人開刀之診斷記錄後，再證述：「ｇｒａ
        ｎｄａ是肉芽之意，若有破洞我會劃圈圈，這是八十六年九月六日的記錄，
        八十六年十一月二十二日上面印的不是很清楚是出院摘要，表示手術時沒有
        發現破洞，有沾粘及肉芽，八十六年十一月十八日是手術記錄，記有穿孔大
        小０％」「（所謂的膿及沾粘跟病人解釋是同一意思？）若有膿，則手術記
        錄上會寫，但手術記錄上沒有寫」等語（見本院八十九年五月九日訊問筆錄
        ）。又證人即原亞東醫院醫師庚○○於原審時證稱：伊於八十六年九月三十
        日為自訴人看診，當時自訴人耳膜長的較不好，是一種癒合不好，耳咽管功
        能不良可能造成此情形，不是手術的問題，耳咽管功能不良是天生的，耳膜
        的問題如是手術失敗，就不是長的不好而已，而是長不回去，伊病歷記載耳
        膜有凹陷，而此一般是（耳咽管）功能不良；另幾乎開完刀發炎都要點耳滴
        劑，即使耳膜有破洞，適當使用是可以的；依病歷看，手術並未失敗，八十
        六年十一月四日耳朵已完全長好，聽力檢查是技術員做的，八十六年十月六
        日檢查聽力是不錯的，耳滴劑在耳鼻喉科是經常使用的，不可能不用，最多
        是感到不適時，以其他藥劑代替，伊建議她再開一次，是因自訴人耳膜有凹
        陷，並非因手術失敗等語（見原審卷第一五三頁至第一五四頁反面筆錄）；
        於本院調查時亦證述：「（八十六年九月三十日自訴人去看診時耳膜內是否
        有流膿或破掉？）當時看起來是有一個破洞，但我的記載內沒有寫流膿，有
        凹陷，他去臺大醫院開完刀後我有開藥給他吃，破洞有越來越小的跡象，病
        人當時有跟我說他耳朵悶悶的」等語（見本院八十九年五月九日訊問筆錄）
        ，復依卷附之八十六年五月十一日及八十六年十一月二十二日自訴人經過兩
        次手術後之出院病歷摘要，依該出院病歷摘要所示，自訴人之穿孔大小由
        ％變為０％，足見被告丁○○醫師已對自訴人之患病部位為正確之醫療行為
        ，且據證人丙○○醫師、庚○○醫師之證言，乃自訴人本身耳咽管功能不良
        ，致手術後癒合不良造成耳膜凹陷，丙○○醫師始為自訴人進行第二次手術
        ，耳內之肉芽組織是耳咽管不良的結果，不是沖挖造成，且於病歷資料上可
        看出自訴人耳咽管平衡壓力功能不良，則自訴人前開指陳，顯與事實不符，
        被告之醫療行為尚無發現疏失之處。
（四）、至證人即長庚醫院醫師黃俊生醫師於原審時證稱：自訴人於八十三年時即有
        就診紀錄，當時她左邊耳咽管機能不良，八十六年她就診時左耳膜有一個小
        破洞，並據她所述有耳鳴現象，伊有開消炎藥給她，伊無法斷定是否因手術
        失敗造成自訴人症狀，伊亦未告知自訴人被告手術失敗等語（見原審卷第一
        ○七頁筆錄）；另證人乙○○醫師於偵查中證稱：伊於八十六年九月四日依
        病人自己陳述病情徵狀，伊於病歷上畫的圖，表示當時伊認為自訴人有破洞
        並流膿，惟耳鼻喉科醫生需要三年以上，才能作正確診斷及檢查，依病歷上
        記載，住院醫師黃立華及主治醫師丙○○診斷均無記載有破洞，伊的經驗只
        有二個月，伊診斷的結果，需要主治醫師來作確定；乙○○醫師復於本院審
        理時亦證述：「（自訴人給你看診時耳咽管功能是否有不良之情形？）在診
        療間內不能判斷他的功能是否良好，必須依據他的耳咽管功能檢查，根據他
        在手續前耳咽管功能檢查是不良的」、「當時我到臺大醫院看診只有二個月
        ，沒有臨床經驗，我那時是Ｒ１（即住院醫師）二個月，必須讓主治醫師認
        可同意後才算數，當時我寫的病歷是病人的主述，是病人自己主述的東西，
        若我寫的沒問題，主治醫師會在上面簽名，當時我的主治醫師是丁○○醫師
        」（見本院八十九年四月十四日訊問筆錄）；是依上開證言，仍無法證明被
        告丁○○於醫療過程有何疏失，亦難為不利於被告之認定。
（五）、末查，本件曾為自訴人醫治之證人丙○○醫師、庚○○醫師、黃俊生醫師到
        庭所作之證言，核與彼等於病歷記載之內容相符，渠等所為之證言自可採信
        ；至自訴人於八十七年偵字第四五六九號偵查中提出與丙○○醫師、庚○○
        醫師對話錄音帶二捲，惟綜觀自訴人錄音帶譯文所示，乃自訴人與丙○○醫
        師、庚○○醫師治療過程中之對話，丙○○醫師、庚○○醫師均未針對被告
        丁○○醫師醫療上有何疏失而為認定，可知本件並無證據可認被告在處理自
        訴人之醫療行為中有何過失。是以，被告上開所辯，堪信為真實，揆諸前揭
        判例意旨，即應為其有利之認定。此外復查無其他積極證據足資認定被告有
        自訴人指訴之業務過失重傷害犯行，原審以不能證明被告犯罪而為其無罪之
        諭知，於法並無不合，自訴人上訴猶執陳詞，指摘原判決不當，非有理由，
        應駁回其上訴。
據上論斷，應依刑事訴訟法第三百六十八條，判決如主文。
中      華      民      國    八十九    年      六      月     十九     日
                              臺灣高等法院刑事第二十一庭
                                  審判長法  官  葉  騰  瑞
                                        法  官  陳  憲  裕
                                        法  官  江  國  華
右正本證明與原本無異。
不得上訴。
                                        書記官  吳  碧  玲
中    華    民    國    八十九    年       七       月        十        日


司法院資訊處製作；財團法人民間司法改革基金會備份。
